【裁判字號】    89,上,248
【裁判日期】    891031
【裁判案由】    遷讓房屋
【裁判全文】
臺灣高等法院高雄分院民事判決  八十九年度上字第二四八號
    上  訴  人  丙  ○
    訴訟代理人  乙○○○
    被  上訴人  甲○○
右當事人間請求遷讓房屋事件，上訴人對於中華民國八十九年七月十二日台灣屏東地
方法院八十九年度訴字第一七五號第一審判決提起上訴，本院判決如左：
      主      文
上訴駁回。
第二審訴訟費用由上訴人負擔。
      事      實
甲、上訴人方面：
一、聲明：求為判決：
  (一)原判決廢棄。
  (二)被上訴人在第一審之訴駁回。
  (三)第一、二審訴訟費用由被上訴人負擔。
二、陳述：除引用原判決書之記載外，又補稱：
  (一)上訴人之子於民國（下同）七十九年五月二日向法院標得屏東市○○段七六○－
    一三號土地全部與同地號地上建號三一八六號地上建物全部，因當時系爭地上建
    物未增建完成，且尚未裝潢，內部粉刷、樓梯扶手、梯間磁磚、衛浴設備、照明
    等全無，後增建部分只有結構而無牆壁，地面堆積已硬化無效之水泥數十包，泥
    沙堆積約二公尺，面積約十平方公尺，竹梯、工具、水桶等阻礙出入，已經證人
    陳坪灼於第一審證實，上訴人之子標得後，即無餘款增建及整修粉刷，當時被上
    訴人之父查知上情，承諾以一千萬元承買前開土地及建物，且要求先支付八百五
    十六萬元並辦理過戶，兩造約定尾款待出售旗山預售屋與興達港預售屋後才付清
    ，上訴人認為上開要求尚稱合理，遂答應其要求，後被上訴人之父因預售屋建築
    甚忙，無力自行整建系爭房地，再次委託上訴人整建，並應允上訴人自行處理，
    上訴人遂找來「土水工」林金對整建，但增建完成後，被上訴人之父未售完預售
    屋，對於應付之尾款與建築款也一拖再拖，並以雙方為親戚關係，而請上訴人先
    入住，待其出售完預售屋與股東結清後再付尾款，應補給上訴人之利息與租金相
    抵，而不收取租金，上訴人與之達成協議，而於八十一年一月十三日遷入居住。
  (二)被上訴人於七十九年間尚在就學，按當時情形，被上訴人尚須其父資助，根本不
    清楚來龍去脈卻否認上情，不願履行其父未盡之義務，第一審未審酌上開情形，
    逕為判決，上訴人甚難信服。
  (三)上訴人既已付出整建費用一百五十六萬元，尾款一百四十四萬元（被上訴人稱「
    吃紅」）合計三百萬元，上訴人主張基於民法第五百一十三條法定抵押權關係占
    住，應為法所允許，第一審未予詳查整建費用係用於被上訴人之房屋，保障上訴
    人權利，而為上訴人敗訴，係有不當。
三、證據：除引用原審立證方法外，並聲請勘驗現場及訊問證人林金對。
乙、被上訴人方面：
一、聲明：求為判決：
  (一)上訴駁回。
  (二)第二審訴訟費用由上訴人負擔。
二、陳述：除引用原判決書之記載外，又補稱：
  (一)本拍賣底價併同土地、建物主體暨增建部分，總計為新台幣（下同）五百六十六
    萬五千元，而上訴人之子卻以高於底價近三百萬元標得，被上訴人之父基於親戚
    情誼願以法院拍定價格承購，並無在其他任何協議，今上訴人一再以被上訴人先
    父之言為藉口，時而主張系爭標的物之價金為一千一百五十萬元，時而主張為一
    千萬元，甚至主張為一千四百萬元，均僅以口頭論述，未能提出書證，顯見其無
    非砌詞狡辯。
  (二)強制執行法對於拍賣標的物之認定、鑑價、底價之訂定即拍賣公告之製作等，均
    有嚴謹之作業規定。按被上訴人提出之台灣屏東地方法院拍賣公告其中不動產標
    示書明增建部分地面層二、三、四層各為二三‧七八平方公尺，共計九五‧一
    二平方公尺以觀，增建部分若未完整正確，可供人安全居住使用，法院執行處應
    不會將其列入拍賣範圍，況縱使有瑕疵，民事執行處鑑價或勘驗現場之人員亦會
    在相關拍賣資訊中加以註明，今既未有相關紀錄載明拍賣標的物增建部分有任何
    缺失，從而即應推定完整無缺，非可由上訴人任意指為有缺失。
  (三)八十九年九月二十五日現場勘驗時，增建面積（即界限）經上訴人承認者與拍賣
    證件上所書之面積約略相符，此乃雙方所不爭執之事實，上訴人與上訴人所舉之
    證人仍一再陳稱增建是由渠等所為，顯非事實。
三、證據：除引用原審立證方法外，並補提：台灣屏東地方法院公告影本及執行拍賣
    筆錄影本各乙紙為證。
      理      由
一、本件被上訴人起訴主張：系爭建物原本為法拍屋，由上訴人兒子於七十九年間標
    得，嗣後由被上訴人父親出資買下，所有權登記為被上訴人所有。因上訴人無房
    子可居住，因此被上訴人父親提供系爭房屋供上訴人無償使用居住，未約定借用
    期間，迄今已逾七年餘，因被上訴人計劃收回自住，乃於八十八年十二月十三日
    以高雄支郵局第二四八號存證信函催告上訴人返還系爭標的物，詎上訴人堅拒
    返還，故依民法第七百六十七條之物上請求權訴請上訴人返還房屋等語。上訴人
    則以當初被上訴人之父承諾以一千萬元承買前開土地及建物，且先支付八百五十
    六萬元，並委託上訴人增建，兩造約定尾款待整修粉刷及增建完成後付清，然被
    上訴人之父遲遲未給付尾款一百四十四萬元及增建費用一百五十六萬元，共計三
    百萬元，乃應允上訴人遷入居住，並以應付款項之利息與租金相抵，上訴人遂於
    八十一年一月十三日遷入居住，因此上訴人係善意有權占有系爭房屋等語資為抗
    辯。
二、按所有人對於無權占有或侵奪其所有物者，得請求返還之，民法第七百六十七條
    前段定有明文。次按當事人主張有利於己之事實者，就其事實有舉證責任，民事
    訴訟法第二百七十七條定有明文。被上訴人主張其所有坐落屏東市○○段七六○
    －一三地號上門牌編號屏東市○○路二一三之八號之四層樓房，現為上訴人占有
    中之事實，業據被上訴人提出之建築改良物所有權狀、土地登記簿謄本及上訴人
    提出之戶口名簿各一份附卷可稽，且為上訴人所不爭執，堪信為真實。再系爭建
    物增建部分在上訴人拍定承買時即已存在，此有台灣屏東地方法院七十九年度屏
    院仰民執字第三三九六號不動產權利移轉證書附原審卷第五八頁為證。上訴人雖
    辯稱因買賣之部分尾款及粉刷裝潢增建費用共計三百萬元尚未付清，故經被上訴
    人父親同意，以三百萬元之利息抵租金占有使用該房屋云云，惟查：上訴人自認
    無法提出關於系爭房地之買賣價金為一千萬元之書面文件，關於尾款之部分係以
    口頭約定，並未立字據，亦無任何證據資料足資證明被上訴人父親確有尾款未繳
    之情事，且無被上訴人父親已給付八百五十六萬元之收據，並上訴人於八十八年
    十二月二十日以屏東支郵局第二七二號存證信函中亦承認系爭房屋係被上訴人
    之父允為無償借住，並有該存證信函影本附原審卷第八頁為憑，是兩造間之法律
    關係屬於民法第四百六十四條無償使用借貸關係，應可肯認。次按同法第四百七
    十二條第一款規定，貸與人因不可預知之情事，自己需用借用物者，貸與人得終
    止契約，則被上訴人既因結婚佈置新房之需要，已於八十八年十二月十三日以高
    雄支郵局第二四八號存證信函催告上訴人返還系爭標的物，終止兩造間之借貸
    關係，亦有該存證信函影本附原審卷第七頁可稽，從而二造間使用借貸關係已經
    終止，堪予認定，使用借貸關係既經終止，借用人即上訴人即無繼續使用借用物
    之正當權源，而仍為占有使用，即屬無權占有，被上訴人依其所有權請求現占有
    人之上訴人遷讓房屋，核屬有據，原審為上訴人敗訴之判決，與法並無違背，上
    訴意旨求予廢棄改判，為無理由，應予駁回。至證人林金對所為「他（指上訴人
    ）有叫我去增建一樓的廚房，增建到四樓，地坪七坪左右，增建有三十坪左右」
    之證詞，核與事實，顯有不符，為無可採，並此敘明。
據上論結：本件上訴為無理由，依民事訴訟法第四百四十九條第一項、第七十八條，
判決如主文。
中      華      民      國    八十九    年      十      月    三十一    日
                                      臺灣高等法院高雄分院民事第二庭
~B1審判長法官  黃  清  江
~B2法      官  簡  色  嬌
~B3法      官  陳  真  真
右為正本係照原本作成。
如對本判決上訴，須於判決送達後二十日內向本院提出上訴狀，其未表明上訴理由者
，應於上訴後二十日內向本院提出上訴理由書（均須按他造當事人之人數附繕本）。
上訴時應提出委任律師或具有律師資格之人之委任狀，並依附註條文規定辦理。
中      華      民      國    八十九    年      十一      月      二      日
~B法院書記官   吳  福  連
附註：
民事訴訟法第四百六十六條之一：
對於第二審判決上訴，上訴人應委任律師為訴訟代理人，但上訴人或其法定代理人具
有律師資格者，不在此限。
上訴人之配偶、三親等內之血親、二親等內之姻親，或上訴人為法人、中央或地方機
關時，其所屬專任人員具有律師資格並經法院認為適當者，亦得為第三審訴訟代理人。
第一項但書及第二項情形，應於提起上訴或委任時釋明之。


司法院資訊處製作；財團法人民間司法改革基金會備份。
